臺灣高等法院刑事判決
111年度上訴字第1095號
上  訴  人  臺灣新北地方檢察署檢察官
被      告  林東毅



上列上訴人因被告違反毒品危害防制條例等案件，不服臺灣新北
地方法院110年度訴字第102號，中華民國111年1月27日第一審判
決（起訴案號：臺灣新北地方檢察署109年度少連偵字第000號）
，提起上訴，本院判決如下：
    主  文
上訴駁回。
    理  由
一、公訴意旨略以：被告甲○○前因妨害風化案件，經臺灣臺北地
    方法院以108年簡字第1794號判決判處有期徒刑3月確定後，
    於民國109年1月17日易科罰金執行完畢，竟不思警惕，明知
    大麻、甲基安非他命係毒品危害防制條例第2條第2項第2款
    規定列管之第二級毒品；愷他命（Ketamine）係毒品危害防
    制條例第2條第2項第3款規定列管之第三級毒品，且咖啡包
    含有各級毒品成分，未經許可不得擅自持有、販賣，㈠其為
    成年人，竟與少年楊○恩（91年6月生，真實姓名年籍詳卷，
    所涉行為另由少年法庭處理）共同意圖營利，基於販賣第三
    級毒品愷他命及販賣摻有第三級毒品4-甲基甲基卡西酮之咖
    啡包之犯意聯絡，於109年6月2日，前往桃園市○○區○○○街27
    2巷前，以新臺幣1萬8000元，販賣20包咖啡包與5公克之愷
    他命與謝仁龍；㈡復與微信暱稱「猴」圖樣、「車」圖樣、
    「火」圖樣之人（現經警追查中），共同基於販賣第三級毒
    品愷他命與含第二級、第三級及第四級毒品成分咖啡包與含
    第三級、第四級毒品成分梅片之犯意，於109年7月14日購入
    如附表編號1至3之愷他命、附表編號5至22之咖啡包、附表
    編號24梅片等物，伺機以微信通訊軟體販賣；㈢復基於持有
    第二級毒品純質淨重20公克以上犯意，於不詳時地，取得附
    表編號4第二級毒品大麻及編號23第二級毒品甲基安非他命
    若干及附表編號25至32含附表所示成分之毒品而持有之。嗣
    經警於109年7月15日中午12時30分許查獲，並在其身上扣得
    如附表所示毒品、手機7支、分裝袋35包、吸食器13組等物
    。因認被告上開㈠行為，涉犯修正前毒品危害防制條例第4條
    第3項販賣第三級毒品罪嫌；就上開㈡行為，涉犯修正前毒品
    危害防制條例第4條第6項、第2項、第3項、第4項販賣第二
    級、第三級、第四級毒品未遂罪嫌；就上開㈢行為，涉犯毒
    品危害防制條例第11條第4項之持有第二級毒品純質淨重20
    公克以上罪嫌等語。
二、原判決意旨略以：
　㈠被告起訴時之住、居所或所在地均不在原審轄區
　　本件繫屬於原審時，被告戶籍乃設在臺北○○○○○○○○○。又被
    告於109年7月16日偵查中雖稱其係籍設臺北市○○區○○街000
    號4樓（下稱○○地址），居住於新北市○○區○○○路000號3樓（
    下稱○○地址）等語（109年度少連偵字第350號〈下稱偵卷〉第
    307頁），惟於本件繫屬於原審後之110年2月16日，被告因
    發生車禍而接受急診治療，當時受有右側硬腦膜下出血、左
    側血胸等傷勢，有長庚醫療財團法人林口長庚紀念醫院110
    年3月22日診斷證明書影本1份可憑（原審卷第201頁），再
    被告於原審準備程序中稱：我不記得我110年1月間即發生車
    禍前住哪裡，但發生車禍時我已經沒有住在上開○○地址等語
    （原審卷第252頁），復經詢問證人即被告父親林再鳴有關
    被告於110年1月間居住地點，其證稱：我不知道被告他當時
    住何處，但上開○○地址是我姐姐家，他實際上並未住○○地址
    ；○○地址是我名下的房子，我租給我哥哥住，我與被告都沒
    有住○○地址；我住○○市○○區○○街00○0號2樓（下稱○○地址）
    ，但被告於110年1月間並無與我同住等語（原審卷第254頁
    ），是參被告及證人林再鳴上開陳述，均無從認定被告於本
    件繫屬於原審時居住在上開○○地址或○○地址，或居住在林再
    鳴所住之○○地址。另被告當時亦未有因案在監在押而所在地
    位在○○○○○○○○之事實，有其本院在監在押全國紀錄表在卷可
    考（原審卷第77頁）。是既無從認定本件繫屬於原審時被告
    之住、居所或所在地在原審轄區，原審即無從因此取得本件
    之管轄權。
  ㈡被告犯罪地均不在原審轄區：
　⒈公訴意旨㈠部分：
　　檢察官此部分所起訴被告涉嫌販賣第三級毒品罪嫌，依起訴
    書之記載，被告之犯罪地即毒品交易地點，係位在桃園市○○
    區○○○街272巷，並不在原審轄區。
　⒉公訴意旨㈡部分：
　　檢察官此部分所起訴被告涉嫌販賣第二、三、四級毒品未遂
    罪嫌，起訴書並未記載被告購入上開毒品及伺機以微信通訊
    軟體販賣之犯罪地點，被告於警詢及偵訊中亦均未供稱其此
    部分之行為地為何，惟依證人即與被告同時被查獲之少年楊
    ○恩於警詢及偵訊中證稱：被告上開所購入毒品中之毒品咖
    啡包，係109年7月14日在臺北市○○區○○○路0段00號向他人買
    的等語（偵卷第39、299頁），堪認部分行為地係在臺北市
    萬華區。另依被告於原審準備程序中就此部分所涉犯罪事實
    供稱：忘記了，想不起來等語（原審第251頁），而無從探
    究此部分其餘犯罪事實之行為地點。再依被告係於109年7月
    14日在上開臺北市○○區○○○路0段00號購入毒品咖啡包後，即
    於翌（15）日中午12時30分許在同一地點為警查獲，則從形
    式上觀之，被告於購入上開毒品咖啡包後至為警查獲前，主
    要應係待在臺北市○○區○○○路0段00號之地址。另被告此部分
    被訴犯罪事實既係自109年7月14日購入毒品後伺機販賣而未
    遂，可見尚無具體販賣交易既遂之犯罪結果地發生。是從現
    有卷證資料及被告此部分被訴事實，尚無從認其此部分之犯
    罪地係發生在原審轄區。
　⒊公訴意旨㈢部分：
　　檢察官此部分所起訴被告涉嫌持有第二級毒品純質淨重20公
    克罪嫌，依起訴書之記載可知，被告最終係於109年7月15日
    中午12時30分許在上開臺北市○○區○○○路0段00號地址為警查
    獲其持有此部分之第二級毒品，惟被告於警詢及偵訊中均未
    供稱其所持有之此部分第二級毒品係從何時、何地起持有；
    於原審準備程序中亦供稱其已忘記是在何處取得這些毒品等
    語（原審卷第251頁），故由上開事證觀之，僅足認定被告
    持有此部分第二級毒品純質淨重20公克以上之犯罪地係在臺
    北市萬華區，而無法認定此部分犯罪地有發生在原審轄區。
  ㈢另就公訴意旨㈠部分，依起訴書形式上所載，被告與少年楊○
    恩之間存有刑事訴訟法第7條第2款數人共犯一罪情形，是被
    告就此部分所涉販賣第三級毒品案件與少年楊○恩所涉販賣
    第三級毒品案件，固為相牽連案件。惟查，本件繫屬於原審
    時，被告住、居所或所在地，以及犯罪地，均不在原審轄區
    ，業經原審認定如前，且當時少年楊○恩所涉販賣第三級毒
    品案件，亦尚未經檢察官起訴而繫屬於法院，檢察官係至11
    0年7月27日始以110年度少偵字第48號起訴書另行提起公訴
    ，並於110年8月19日始繫屬於原審少年法庭，有臺灣新北地
    方檢察署110年8月19日乙○○錫和110少偵48字第1100074017
    號上之原審收狀戳可考（原審卷第291至299頁）。是以本件
    繫屬於原審時，原審即非依刑事訴訟法第5條所規定之具有
    固有管轄權之管轄法院，況檢察官係於本件起訴後始對少年
    楊○恩另行提起公訴，並非以追加起訴方式補正原審對被告
    本件案件之管轄權，自不因嗣後相牽連案件另行繫屬於原審
    ，而溯及使原審取得管轄權。
  ㈣綜上，本件被告犯罪時之犯罪地、住居所地及所在地均非在
    原審之管轄區域，原審對之自無管轄權，揆諸首開說明，爰
    不經言詞辯論，逕為諭知管轄錯誤之判決，並參以被告現行
    主要在北部地區就醫及本件主要犯罪地之一在臺北市萬華區
    ，為期審理調查之便，並諭知移送於管轄之臺灣臺北地方法
    院等語。
三、檢察官上訴意旨略以：
　㈠按案件由犯罪地或被告之住所、居所或所在地之法院管轄，
    刑事訴訟法第5條第1項定有明文。又依一定事實，足認以久
    住之意思，住於一定之地域者，即為設定其住所於該地；依
    一定事實，足認以廢止之意思離去其住所者，即為廢止其住
    所，民法第20條第1項、第24條亦規定甚明。是我國民法關
    於住所之設定，兼採主觀主義及客觀主義之精神，必須主觀
    上有久住一定區域之意思，客觀上有住於一定區域之事實，
    該一定之區域始為住所，故住所並不以登記為要件。至所謂
    被告所在地，係指其身體所在之地，並以起訴時即該案件繫
    屬於法院時為準，至其所在之原因，無論自由與強制，皆所
    不問。
　㈡經查，被告於民國109年7月16日警詢中供稱：「（問：目前
    住居所為何？有無固定住居所？與何人同住？）我住在新北
    市○○區○○○路000號3樓，跟我伯父同住，但他不常住在那邊
    」等語（偵卷第18頁），且於109年7月16日偵訊及羈押訊問
    筆錄亦記載被告之居所為新北市○○區○○○路000號3樓，被告
    於羈押訊問中亦供稱「我也可以去派出所報到，限制住居，
    我願意全力配合警方」等語（偵卷第322頁），足見被告於
    警詢及偵查時業明確表示其實際居住處所係在○○地址，且有
    久住在上址之意思，參以被告父親林再鳴於原審準備程序中
    陳稱上開○○地址房屋係其所有，現出租予其胞兄居住，亦可
    見該房屋係被告親屬所有，非被告以短期居住為目的所承租
    之房屋或旅館房舍，本案復未有其他證據指出被告有以廢止
    之意思離去上開○○住所之情事，揆諸上開法條意旨，被告住
    所確實係設定在○○地址。又被告於原審準備程序中固供稱其
    已不記得110年1月26日即本案繫屬於臺灣新北地方法院時之
    實際居住地，其父親林再鳴亦稱不知悉被告於110年1月間實
    際居住地，惟此僅能認定被告於110年1月間所在地不明，不
    能逕以此認被告主觀上有廢止上開○○住所而永久離去該處之
    意思。
　㈢綜上，依卷内資料能否逕認被告有廢止上開○○住所之意思而
    離去之情，非無疑義。原審認本案無管轄權而為管轄錯誤之
    諭知並移送臺灣臺北地方法院，尚嫌速斷。為此，請撤銷原
    判決，更為適當合法之判決等語。
四、按案件由犯罪地或被告之住所、居所或所在地之法院管轄；
    而無管轄權之案件，應諭知管轄錯誤之判決，並同時諭知移
    送於管轄法院，刑事訴訟法第5條第1項、第304條分別定有
    明文。次按被告之住所、居所或所在地，係以起訴時為準，
    而所謂起訴時係指案件繫屬於法院之日而言（最高法院48年
    台上字第837號判例要旨、81年度台上字第876號刑事判決參
    照）。又對於原審諭知管轄錯誤、免訴或不受理之判決上訴
    時，第二審法院認其為無理由而駁回上訴，或認為有理由而
    發回該案件之判決，得不經言詞辯論為之，刑事訴訟法第37
    2條亦定有明文。
五、經查：
　㈠本件於110年1月26日繫屬原審法院時，被告戶籍地雖係於臺
    北市○○區○○路000號3樓，惟該址係臺北○○○○○○○○○，為戶政
    機關之辦公場所，被告主觀上當無以之為住居所之意思，客
    觀上亦無居住於該處之可能，揆諸前揭說明，是難以其戶籍
    係設於上開戶政事務所，解為其當然之住所，而認原審法院
    有管轄權。又本件繫屬原審法院時，本件之犯罪地及被告起
    訴時之住、居所或所在地，均非於原審法院轄區內，原判決
    業已詳敘理由說明，且經本院核閱卷內資料無訛。因認原審
    法院就被告所涉犯行並無管轄權，而判決管轄錯誤，並移送
    有管轄權之臺灣臺北地方法院。經核原判決認事用法尚無違
    誤。
　㈡檢察官上訴意旨固主張被告於警詢及偵查時均明確表示其實
    際居住處所係○○地址，且有久住在上址之意思，且非被告以
    短期居住為目的所承租之房屋或旅館房舍。被告於原審準備
    程序中固供稱其已不記得本案繫屬於原審時之實際居住地，
    惟此僅能認定被告於110年1月間所在地不明，不能逕認被告
    主觀上有廢止○○住所而永久離去之意思等語。然按案件由犯
    罪地或被告之住所、居所或所在地之法院管轄，刑事訴訟法
    第5條第1項亦有明文。又依一定事實，足認以久住之意思，
    住於一定之地域者，即為設定其住所於該地；依一定事實，
    足認以廢止之意思離去其住所者，即為廢止其住所，民法第
    20條第1項、第24條另有明文。易言之，有關住所之認定，
    係採實質認定原則，即行為人主觀上須有久住之意思，客觀
    上並須有住於一定地域之事實，始足當之（最高法院107年
    度台上字第544號判決意旨參照）。查被告於原審準備程序
    中既已供稱其不記得110年1月間即發生車禍前住何處，但發
    生車禍時其已無住在○○地址，復有證人林再鳴證稱○○地址是
    伊名下的房子，伊租給伊哥哥住，伊與被告都沒有住○○地址
    等語，互核相符，詳如上述。足見本件繫屬於原審時被告主
    觀上既無久住於○○地址之意思，客觀上亦無實際居住於該處
    ，自尚難僅依被告於警詢及羈押訊問時之供詞及○○地址房屋
    係被告父親所有，遽認被告住所設定在○○地址，而認原審法
    院有管轄權。是上訴意旨執此指摘原判決違誤，並非可採。
六、綜上，原審法院認被告之犯罪地、住所地及所在地均未在原
    審法院管轄範圍內，原審法院並無管轄權，乃依刑事訴訟法
    第304條規定諭知管轄錯誤之判決，並移送於有管轄權之臺
    灣臺北地方法院，核其認事用法並無違誤。檢察官執前開理
    由提起上訴，指摘原判決不當，請求予以撤銷，其上訴為無
    理由，應予駁回，並不經言詞辯論為之。
據上論斷，應依刑事訴訟法第368條、第372條，判決如主文。
中　　華　　民　　國　　111 　年　　5 　　月　　26　　日
                  刑事第十九庭  審判長法　官  曾淑華
                                      法　官  陳文貴
                                      法　官  許文章
以上正本證明與原本無異。
如不服本判決，應於收受送達後20日內向本院提出上訴書狀，其
未敘述上訴之理由者並得於提起上訴後20日內向本院補提理由書
（均須按他造當事人之人數附繕本）「切勿逕送上級法院」。
                                      書記官  陳盈芝
中　　華　　民　　國　　111 　年　　5 　　月　　26　　日